【裁判字號】    99,上易,96
【裁判日期】    990323
【裁判案由】    給付違約金
【裁判全文】
臺灣高等法院民事判決                  99年度上易字第96號
上  訴  人  甲○○
訴訟代理人  周慧貞律師
被 上訴 人  乙○○
上列當事人間請求給付違約金事件，上訴人對於中華民國98年12
月11日臺灣宜蘭地方法院98年度訴字第56號第一審判決提起上訴
，經本院於99年3月9日言詞辯論終結，判決如下：
    主  文
上訴駁回。
第二審訴訟費用由上訴人負擔。
    事實及理由
一、本件上訴人聲明求為判決：(一)原判決廢棄。(二)被上訴人應給
    付上訴人新台幣(下同)40萬元及自民國(下同)96年12月18日
    起，至清償日止，按年息5%計算之利息。(三)第一、二審訴訟
    費用由被上訴人負擔。
    被上訴人聲明求為判決：如主文所示。
二、上訴人起訴主張：兩造原為夫妻，於96年11月 2日在台簽訂
    離婚協議書(下稱系爭離婚協議書)，於第 3條約定：「甲方
     (指被上訴人）同意將名下位於中國大陸房地〔房屋所有權
    證：０霞房字第9317號(松城俊星城西路)層數五層，間數九
    間，建築面積(318.94平方米)，國有土地使用證號：霞國用
     (97)字第01555號。房屋共有權保持證：霞房字第0692號〕
    之所有權(應有部分二分之一)移轉予乙方(指上訴人)或乙方
    指定之人，且願無條件配合辦理一切必要程序與手續，俾使
    所有權移轉登記順利完成。乙方同意給付新台幣壹佰肆拾萬
    元予甲方，以為移轉上開房地所有權之對價。辦理所有權移
    轉登記費用由甲、乙方各負擔二分之一。乙方給付方式如下
    ：(一)第一期款：新台幣肆拾萬元，乙方於簽署本協議書當日
    以現金給付，立約雙方簽署本協議書即視同甲方業已收訖第
    一期款，不另立據。第二期款：新台幣壹佰萬元，乙方應於
    房地所有權移轉登記辦畢後五日曆天內以現金給付。(三)乙方
    給付第一期款後，倘甲方未於45日曆天內配合辦理移轉登記
    程序或手續者，應給付懲罰性違約金新台幣捌拾萬元予乙方
    。…」。伊已依約於96年11月 2日簽署系爭離婚協議書時即
    給付被上訴人第一期款40萬，被上訴人自應依約於斯日起算
    45日曆天之末日即96年12月17日內配合辦理系爭房地所有權
    移轉登記程序或手續，詎被上訴人竟拒不配合辦理。雖被上
    訴人曾於96年12月 9日赴大陸福建省霞浦縣，欲配合辦理系
    爭房地所有權移轉登記，伊於翌(10)日經由伊胞弟林進禮向
    被上訴人提出內載系爭房地歸伊所有之大陸簡體字版之離婚
    協議書(下稱大陸版離婚協議書)，惟伊並未先在其上簽名，
    亦未勉強被上訴人在其上簽名，其內容係屬可討論，而被上
    訴人於當時既未表示意見，並陪同前往霞浦縣民政局，致伊
    誤認被上訴人已同意，被上訴人竟於同年月11日凌晨 4時許
    ，不告而別，離開霞浦縣，與伊斷絕聯繫，是系爭房地所有
    權移轉登記不能完成，尚非全可歸責於伊，被上訴人故意隱
    藏真實想法，拒不於約定期限內配合辦理，仍應負違約責任
    ，為此，僅請求被上訴人給付違約金40萬元等情，爰依據系
    爭離婚協議書之約定，求為命被上訴人給付40萬並加付法定
    遲延利息之判決。（上訴人在原審係請求被上訴人給付80萬
    元本息，嗣於上訴後，減縮請求如前述，核與民事訴訟法第
     446條第1項但書、第255條第1項第3款規定相符，應予准許
    ）
    被上訴人則以：伊於96年12月 9日赴大陸福建省霞浦縣，即
    係欲履行系爭離婚協議書約定，配合辦理系爭房地所有權移
    轉登記予上訴人，惟上訴人為脫免其應再給付伊 100萬元之
    義務，竟於翌(10)日下午，向伊提出內載系爭房地歸上訴人
    所有之大陸版離婚協議書，要求伊再次簽立，伊鑑於前後協
    議書約定相牴觸，會發生後約推翻前約之效力，無法同意，
    然因伊當時隻身在大陸，由於安全顧慮，不敢吭聲，並迅即
    於翌(11)日凌晨 4時許，不告而別，離開霞浦縣，是伊之所
    以未配合辦理系爭房地所有權移轉登記予上訴人，全係因上
    訴人拒絕依系爭離婚協議書之約定，而另提出大陸版離婚協
    議書，作不合理之要求所致，則上訴人請求伊給付違約金，
    顯屬無據等語，資為為抗辯。
三、經查兩造原為夫妻，於96年11月 2日在台簽訂系爭離婚協議
    書，於第 3條作上述約定，上訴人已依約於簽署系爭協議書
    當時給付第一期款40萬元予被上訴人，而被上訴人依約應於
    96 年11月2日起至96年12月17日內配合辦理系爭房地所有權
    移轉登記予上訴人。被上訴人曾於96年12月 9日赴大陸福建
    省霞浦縣，欲配合辦理系爭房地所有權移轉登記，惟上訴人
    於翌(10)日經由其胞弟林進禮向被上訴人提出大陸版離婚協
    議書，被上訴人乃於同年月11日凌晨 4時許，不告而別，離
    開霞浦縣，迄未配合辦理系爭房地所有權移轉登記予上訴人
    之事實，有上訴人所提出之系爭離婚協議書及大陸版離婚協
    議書可稽（見原審卷第9、10、16頁)，且為兩造所不爭執，
    固堪認為真實。
四、上訴雖主張伊固曾於96年12月10日，在大陸福建省霞浦縣，
    經由伊胞弟林進禮向被上訴人提出內載系爭房地歸伊所有之
    大陸版離婚協議書，惟伊並未先在其上簽名，亦未勉強被上
    訴人在其上簽名，其內容係屬可討論，而被上訴人於當時既
    未表示意見，並陪同前往霞浦民政局，致伊誤認被上訴人已
    同意，被上訴人竟於翌(11)日凌晨 4時許，不告而別，離開
    霞浦縣，拒不於約定期限內配合辦理系爭房地所有權移轉登
    記予伊，仍應負違約責任云云。但查：
    (一)系爭離婚協議書於第 3條係約定被上訴人同意將系爭房地
      之所有權移轉登記予上訴人，上訴人同意給付 140萬予被
      上訴人，以為對價（見原審卷第 9頁）；而大陸版離婚協
      議書於第 2條則係約定系爭房地歸上訴人所有，並未提及
      上訴人同意給付 140萬予被上訴人，以為對價、或應再給
      付被上訴人 100萬元（見原審卷第16頁），全然不同。是
      被上訴人抗辯前後協議書約定相牴觸，會發生後約推翻前
      約之效力，致伊對於大陸版離婚協議書無法同意，自屬有
      正當理由。
    (二)上訴人復自認依大陸之現行法律，並未規定夫妻共有不動
      產，夫於離婚後，移轉登記予妻，必須無償（見本院卷第
      36頁背面）；再新台幣雖非大陸通用貨幣，惟非不能折合
      為人民幣；又系爭離婚協議書，係經由兩造達成協議而書
      立，已無再行討論之餘地。縱上訴人所云另需用大陸版之
      離婚協議書，上訴人如無變更系爭離婚協議書約定之意思
      ，儘可依據系爭離婚協議書約定之內容，以簡體字將之譯
      成大陸版之離婚協議書，殊無另擬就與系爭離婚協議書約
      定內容不同之大陸版離婚協議書，顯見上訴人係有意以大
      陸版離婚協議書之約定，變更系爭離婚協議書之約定。雖
      上訴人並未先在大陸版離婚協議書上簽名，惟上訴人已於
      96年12月10日經由伊胞弟林進禮向被上訴人提出（見原審
      卷第57頁及本院卷第37頁正面），已足使被上訴人了解上
      訴人欲將系爭離婚協議書之原先約定，予以變更，再次要
      求簽立大陸版離婚協議書之意思。又被上訴人雖曾於96年
      12月10日陪同前往霞浦縣民政局欲辦理離婚登記，惟上訴
      人既自認被上訴人對於大陸版離婚協議書並未表示意見，
      完全沈默(見本院卷第37頁正面)，且被上訴人復始終並未
      在該離婚協書上簽名，似此情形，顯難認已足使上訴人誤
      認該離婚協議書已據被上訴人同意。
    (三)被上訴人於96年12月 9日赴大陸福建省霞浦縣，即係為履
      行系爭離婚協議書之約定，配合上訴人辦理系爭房地所有
      權移轉登記，既為上訴人所自認(見本院卷第37頁正面)，
      顯見被上訴人確有履行系爭離婚協議書約定之誠意。嗣因
      上訴人於翌(10)日另提出大陸版離婚協議書，將系爭離婚
      協議書之原先約定予以變更，要求被上訴人再次簽立，被
      上訴人始於同年月11日凌晨 4時許，不告而別，離開霞浦
      縣，不願配合上訴人辦理系爭房地所有權移轉登記，自屬
      有正當理由，則被上訴人未於系爭離婚協議書第 3條所約
      定期限內配合上訴人辦理系爭房地所有權移轉登記，全係
      因可歸責於上訴人之事由所致，被上訴人自不負違約責任
      。上訴人自不得依據系爭離婚協議書第 3條之約定，請求
      被上訴人給付違約金。
五、從而上訴人依據系爭離婚協議書第 3條之約定，在本院減縮
    請求被上訴人給付違約金40萬元並加付法定遲延利息，自屬
    不應准許。原審所為上訴人敗訴之判決，並無違誤。上訴論
    旨仍執前詞指摘原判決不當，求予廢棄改判，為無理由，應
    予駁回。
六、至兩造之其餘攻擊或防禦方法及未經援用之證據，經斟酌後
    ，認為均不足以影響本判決之結果，自無逐一詳予論駁之必
    要。併此敘明。
七、據上論結，本件上訴為無理由，依民事訴訟法第449條第1項
    、第78條，判決如主文。
中    華    民    國    99    年    3     月    23    日
                    民事第六庭
                        審判長法  官  林鄉誠
                              法  官  張  蘭
                              法  官  梁玉芬
正本係照原本作成。
不得上訴。
中    華    民    國    99    年    3     月    24    日
                              書記官  詹麗珠

司法院資訊處製作；財團法人民間司法改革基金會備份。
